【裁判字號】    94,上易,779
【裁判日期】    950502
【裁判案由】    清償借款
【裁判全文】
臺灣高等法院民事判決                 94年度上易字第779號
上  訴  人  宏甫國際有限公司
法定代理人  甲○○
訴訟代理人  王依齡律師
被  上訴人  丁○○
上列當事人間請求清償借款事件，上訴人對於中華民國94年7月
13日臺灣士林地方法院94年度訴字第210號第一審判決，提起上
訴，本院於95年4月18日言詞辯論終結判決如下：
    主  文
上訴駁回。
第二審訴訟費用由上訴人負擔。
    事實及理由
一、本件被上訴人經合法通知，核無民事訴訟法第386條所列各
    款情形，未於言詞辯論期日到場，准依上訴人聲請，由其一
    造辯論而為判決。
二、上訴人主張：被上訴人原為上訴人公司股東並擔任總經理，
    於民國86年2月間，因個人疏失導致上訴人需給付賠償金新
    臺幣（下同）50萬元予訴外人聯華氣體工業股份有限公司（
    下稱聯華公司），被上訴人為示負責，向上訴人承諾由其完
    全承擔該50萬元賠償債務，並約定先由上訴人簽發支票予訴
    外人聯華公司後，再由被上訴人如數償還，上訴人乃於86年
    2月間簽發面額共50萬元之支票予上訴人聯華公司，並已兌
    現。嗣於同年4月3日，被上訴人欲向上訴人追加借款10萬元
    ，為保公司權益，乃要求其出具借據為憑，雙方約定清償日
    期為同年4月11日。然清償期屆至，未能如數返還，請求將
    清償期展延至同年5月23日，並簽發票載發票日期為同年5月
    23日、面額50萬元之支票1紙予上訴人收執作為擔保，惟屆
    期仍未予清償，被上訴人之債權均已分擔公司虧損不存在，
    無可抵銷。爰依消費借貸之法律關係，訴請判命被上訴人清
    償借款60萬元及法定遲延利息之判決，原審為其敗訴判決，
    上訴人聲明不服，並上訴聲明：(一)原判決除假執行外廢棄，
    (二)被上訴人應給付上訴人60萬元，及自86年5月23日起至清
    償日止，按年息5%計算之利息。
三、被上訴人則以：被上訴人雖有書立借據，惟書立借據之原因
    已不復記憶，關於上訴人與聯華公司間之賠償問題，伊僅係
    出面協調，該債務與伊無關，且伊未曾向上訴人借款10萬元
    ，至於伊簽發之50萬元支票未曾經提示，簽發原因已不復記
    憶，應係為上訴人擔保之保證票。又伊並非公司總經理，公
    司股東前於86年5月17日書立協議書，伊隨後即退出公司之
    經營，至此所有債權債務關係已釐清。我個人借給上訴人之
    款項至少有289萬1987元，是以我太太丙○○名義款，上
    訴人公司已倒閉，所以我以前一直未向公司索還，現在我太
    太讓與債權給我，我主張與上訴人之請求抵銷。各等語。
四、兩造不爭執之事實：
    (一)被上訴人於86年4月3日簽立借據，載明：「茲因財務問題
      向公司借新台幣陸拾萬元整，口說無憑立據以資證明，約
      定86年4月11日前還清。」
    (二)上訴人公司於86年2月間因出售產品糾紛問題，賠償訴外
      人聯華公司50萬元，由上訴人簽交支票兌現。
    (三)被上訴人原為上訴人股東，該公司股東甲○○、乙○○、
      楊騰超於86年5月17日就公司現存債務及繼續經營等事宜
      簽立協議書。
    (四)被上訴人曾簽發票載發票日期86年5月23日、面額50萬元
      之支票予上訴人。
五、經依民事訴訟法有關規定，整理並協議兩造之爭點，分述如
    下：
    (一)兩造是否具有被上訴人應承擔上訴人已給付聯華公司之50
      萬元票款之協議？
      上訴人主張其與聯華公司因買賣糾紛，須賠償50萬元，已
      於86年2月間簽交支票兌現賠償完畢，此為兩造所不爭執
      。上訴人又主張嗣後被上訴人又向上訴人借用10萬元，交
      付後，要求被上訴人簽立借據，有借據影本可考（見原審
      卷第15頁）。經核該借據內載：茲因財務問題，向公司（
      上訴人）借新台幣陸拾萬元整，口說無憑，立據以資證明
      ，約定86年4月11日前還清。上訴人又主張被上訴人屆期
      未清償，雙方同意展期，並由被上訴人簽交86年5月23日
      面額50萬元之支票擔保（未兌領），被上訴人亦不爭執，
      準此以觀，上開借據所顯示之內涵，足證上訴人已交付60
      萬元無訛，上訴人此部分主張，堪以採信。
    (二)關於系爭60萬元債務是否已因雙方86年5月17日簽立之協
      議書而解消？
      雙方及其餘股東，有簽立該協議書，均不爭執，有該協議
      書影本附原審卷可考（見一審卷第37頁）。經核協議書簽
      立之目的為解決宏甫公司之現存債務及日後繼續經營等事
      宜，第一條確立以86年5月17日為現存債務、資產及應收
      付帳款之結算基準日，並由會計出納丙○○、陳靜瑩共同
      製作資產負債財務報表。第二條確立清償公司債務之優先
      順序。第五條表明：如日後各方就公司之相關事宜有任何
      協商結論者，亦應以書面為之，並經各方簽署，始生效力
      。綜觀上引協議書主要內容，並無涉及被上訴人積欠公司
      債務得予免除，既未以簽署書面為憑，被上訴人所辯簽立
      協議書後，所有債權債務均已釐清云云，尚無可採。
    (三)關於被上訴人抵銷之抗辯
      被上訴人辯稱：曾借給上訴人至少289萬1987元，並提出
      電申請書影本為證（見本院卷第50頁以下）。上訴人之
      法定代理人甲○○就此陳稱：短期借款的（對象）都是上
      訴人股東，借款是事實，只因丙○○是被上訴人之妻，被
      上訴人是股東，被上訴人告訴我說要以其妻之債權彌補上
      訴人公司虧損，所以丙○○的債權已分攤抵銷掉了。電
      申請書上丙○○（所）的款項，我未見過，不過大概是
      楊騰超的錢借給上訴人，丙○○以自已名義給上訴人，
      如果是丙○○個人的錢，應該會出現在資產負債表上（見
      本院卷第65頁筆錄）。依雙方不爭執真正之資產負債表顯
      示，對丙○○之短期借款為94萬元（見本院卷第58頁資產
      負債表影本）。準此觀之，丙○○個人至少有債權94萬元
      。證人陳靜瑩雖證稱：86年5月公司股東決議結束營業，
      我是丙○○助理，他將報表交給我時說，負債部分由4位
      股東分攤借款各自處理，其他沒多說什麼，被上訴人也私
      下告訴我，款18筆的來龍去脈，我不清楚，不知股東有
      無確認。經上訴人質問證人關於被上訴人處理何部分債權
      債務？答稱：楊騰超、丙○○、丁○○（被上訴人）親屬
      部分由丁○○負責處理（見本院卷第84頁），上訴人亦未
      自認股東沒有就分攤虧損為書面確認（見本院卷第68頁筆
      錄）。然觀諸上述協議書並未就公司虧損之分擔，有所協
      議，又依上開協議書第五條明示：如日後各方就公司相關
      事宜有任何協商結論，亦應以書面為之，並經各方簽署，
      始生效力。參以每位股東權利義務相等，分攤虧損自應詳
      細結算公司債務平均分擔，今既未算計總負債確切金額，
      分攤處理方法，以書面確認，僅含糊稱對楊騰超、丙○○
      及被上訴人親屬之債務由被上訴人負責處理，顯違常理，
      且與上述協議原則不等，不生效力，該證人之證言及甲○
      ○所稱丙○○的債權已分攤公司虧損而不存在云云，尚不
      足採。被上訴人所稱其妻丙○○之債權94萬元，為其所有
      ，縱乏佐證，但丙○○已將之讓與被上訴人，有債權轉讓
      書可考（見本院卷第70頁）。並已告知上訴人，進而主張
      抵銷（見本院卷第47頁筆錄），在相同金額內，已生抵銷
      之效果。上訴人已停止營業，負債逾千萬元。如不許抵銷
      ，顯失公平。經抵銷後，上訴人已無可請求。原審為上訴
      人敗訴判決，理由雖有不同，但與上訴人應受敗訴判決之
      結果相同，仍應認上訴為無理由，應駁回其上訴。兩造其
      餘攻擊、防禦方法經審酌認與判決結果不生影響，爰不逐
      一論列，附此敘明。
六、據上論結，本件上訴為無理由，依民事訴訟法第449條第2項
    、第463條、第385條第1項前段、第78條，判決如主文。
中    華    民    國    95    年    5     月    2     日
                  民事第七庭審判長法  官  鄭三源
                                  法  官  王聖惠
                                  法  官  周美月
正本係照原本作成。
不得上訴。
中    華    民    國    95    年    5     月     3    日
                                  書記官  董曼華


司法院資訊處製作；財團法人民間司法改革基金會備份。
